【裁判字號】    88,易,2165
【裁判日期】    900611
【裁判案由】    背信
【裁判全文】
臺灣臺北地方法院刑事判決                        八十八年度易字第二一六五號
    公  訴  人  臺灣臺北地方法院檢察署檢察官
    被      告  丙○○
    選任辯護人  吳貞良律師
    被      告  甲○○
                己○○
                乙○○
    右三人共同
    選任辯護人  徐揆智律師
                李淑妃律師
    被      告  辛○○
    右  一  人
    選任辯護人  何朝棟律師
                顏光嵐律師
    被      告  庚○○
                戊○○
                壬○○
    右七人共同
    選任辯護人  蔡文彬律師
右列被告等因背信案件，經檢察官提起公訴（八十八年度易字第二一六五號），本院
判決如左：
    主      文
甲○○、己○○、乙○○、辛○○、庚○○、戊○○、壬○○、丙○○共同為他人處
理事務，意圖為損害本人之利益，而為違背其任務之行為，致生損害本人之財產，甲○○處有期徒刑陸月，己○○、乙○○、辛○○、庚○○、戊○○、壬○○各處有期
徒刑月，丙○○處拘役伍拾日，如易科罰金均以佰元折算壹日，除甲○○外，均
緩刑年。
    事      實
一、甲○○、己○○、乙○○、丙○○、辛○○、庚○○、戊○○、壬○○均曾任職
    於永慶房屋仲介股份有限公司（以下簡稱永慶房屋），甲○○在總公司擔任管理
    副理係中二區主管、己○○為敦北店店長、乙○○為東門店店長、丙○○為附中
    店店長、辛○○為東門店主任、庚○○、戊○○均為附中店主任、壬○○為敦北
    店經紀人，均係為永慶房屋處理事務之人。在永慶房屋各單位人員，基於業務需
    要，本得利用公司設備影印複製各種相關文件，惟彼等欲自行開業，預先籌備離
    職後自行開業所需資料，竟共同意圖為自己之利益，由甲○○陸續於八十七年三
    月間至該公司師大店、西湖店，蒐集該公司所影印之「狀元及第」、「台大華廈
    」、「溫州樸園」、「泰順街、溫州街住戶名冊」等商圈資料；四、五月間在信
    義路四段一九一號總公司法務課中二區主管會報索取路段分析圖、法務異常處理
    檔案，然實則供自己開業所用。而於同年五月間由乙○○在東門店蒐集該公司電
    腦列印之「重點大樓客戶資料一覽表」四大本。而己○○、丙○○、辛○○、庚○○、戊○○、壬○○亦分別在工作之店內，蒐集該公司敦北店、東門店、附中
    店、師大店之營業資料，如：大安區、中山區、大安國宅、成功國宅、民生社區
    、郵政新村之建物謄本、重點大樓資料、商圈客戶資料、產權七審（即海砂屋明
    細表、輻射屋明細表、凶宅資料、異常物件明細表）等資料，其等明知上開永慶
    房屋之營業資料均係其等與永慶房屋簽訂之勞動契約書上所指之「營業秘密」，
    依約除非職務上之正常使用外，經過永慶房屋事前書面同意，不得為自己或第三
    人使用、利用該營業秘密，詎其等竟以違背任務之行為用以節省龐大之複印、申
    請費用，使永慶房屋利益受損。眾人於八十七年五、六月陸續離職，並於八十七
    年七月，將前述諸多複印資料、當初在永慶房屋所發之資料如店長會議記錄及擔
    任仲介經紀人時自己經手買方客戶、追蹤物件等資料，至位於台北市○○路○
    段七十五之三號之友信房屋仲介有限公司（以下簡稱友信房屋，該公司由甲○○
    之妻出資，由甲○○於該公司擔任經理，其餘人擔任該房屋仲介公司業務員）供
    自行營業所用，於八十七年七月二十九日永慶房屋聲請檢察官核發搜索票由台北
    市政府警察局大安分局持搜索票至友信房屋當場查獲，並扣得二十八箱證物。
二、案經告訴人永慶房屋訴由台北市政府警察局大安分局報告台灣台北地方法院檢察
    署檢察官偵查起訴。
    理      由
一、訊據被告丙○○坦承右揭犯行，惟其餘被告均否認右揭犯行，辯稱：
  (一)被告等無背信之意圖及犯行：
    1.被告乙○○於民國（下同）八十四年八月七日到告訴人公司任職後，即努力為
      公司創造業績，並均能達成公司所交付之任務，故深得告訴人公司負責人丁○○之器重，所以於被告提出離職申請書向告訴人公司辭職時，告訴人公司代表
      人丁○○特地親筆要求部門主管對被告乙○○進行回任經營之工作，期望被告
      能再回告訴人公司服務。惟因被告在房仲業界工作已超過三年，想轉換另一工
      作性質，故於離開告訴人公司之後，即進入新光人壽保險股份有限公司（下稱
      新光人壽）擔任壽險顧問，此不僅有被告乙○○於新光人壽任職時所印制之名
      片可稽，亦有當時擔任其上司之李逢軒所出具之證明書可供。是足證被告乙○○不惟於任職於告訴人公司期間全力以赴達成公司交辦業務，深得公司賞識外
      ，於離職後亦非從事房屋仲介工作，並無告訴人公司指訴所為於任職期間違背
      任務行為，當然更無同案共同被告丙○○所為於任職期間共謀收集資料行為，
      蓋如丙○○所述屬實，則被告乙○○當應一離職即進入友信房屋仲介有限公司
      （下稱友信公司）上班，豈有到新光人壽上班並花費時間及金錢參與壽險經紀
      人考試之必要（欲擔任壽險從業人員，須先通過壽險經紀人考試合格始可）。
    2.被告壬○○係單純認為繼續待在告訴人公司並無前途，想要準備公職考試，才
      離開告訴人公司，所以不僅未參加同案共同被告丙○○所指稱之會議，亦未自
      告訴人公司帶任何資料離開。對於有關被告壬○○之犯行，公訴人及告訴人
      均未舉證證明有關扣案資料中何者為被告壬○○所有，徒以空言指訴，自無採
      信之理。至有關扣案資料中之永慶之友卡，姑不論其不具任何機密及價值，即
      或具機密或價值性，亦非被告壬○○所有，而係同案共同被告己○○蒐集。
      故被告壬○○既無客觀蒐集資料行為，亦無主觀不法犯意或與他人共謀之犯意
      連絡，自應為無罪判決。
    3.公訴人起訴認被告等人為背信罪之共同正犯，衡諸共同正犯之成立要件行為分
      擔及犯意連絡，在被告甲○○部分，除同案共同被告丙○○所為不利於己陳述
      可供；為具犯意連絡之證據外，並無其他證據足以證明被告甲○○有蒐集告訴
      人公司任何資料之積極證據，故如甲○○有罪，必定是因為其與他共犯間有犯
      意連絡，須對於其他共犯之行為負責。惟有關同案共同被告丙○○所為不利於
      己陳述，因有非常多前後矛盾且有事實足以令人相信其是因與告訴人公司和解
      故為該不利陳述，而無法以丙○○之證詞為被告甲○○確有與他共犯間為犯意
      連絡之行為外，告訴人及公訴人亦未舉證證明扣案資料中何者係由被告甲○○
      持有，只是模糊地指訴客服月報表及店長會議紀錄為被告甲○○持有，惟其證
      據為何並未表明，則基於無證據無犯罪之嚴格證據法則及前揭最高法院所持法
      律意見，在無其他補強證據足以支持同案共同被告丙○○所為不利於己之陳述
      為真實以前，自應為被告甲○○無罪判決。
    4.被告辛○○及庚○○均係因告訴人公司改變發薪制度而離開告訴人公司，且離
      開之後原先並不想再從事房屋仲介業，故於告訴人公司要求繳回屬其所有之仲
      介專員證時，均無異議地將該專員證繳回（雖此專員證係由被告等人自行繳費
      參與考試取得之證書），足證被告辛○○及庚○○於離開時並無意繼續從事房
      屋仲介業，同案共同被告丙○○所為不利於己之陳述顯然與事實不符。蓋如丙○○所言為真，辛○○及庚○○斷無將專員證繳回予告訴人公司之理，是被告
      辛○○及庚○○雖將若干資料出，但此乃因被告二人誤以為只要是照移交清
      冊上所載交回予告訴人公司即可，其餘物品平時即無任何作用，更何況是離職
      ，所以才將若干覺得具意義之資料帶走。被告辛○○及庚○○此一行為縱有不
      當，亦無任何刑事責任可言，因其並無任何不法意圖。
    5.至扣案資料中絕大部分為被告己○○平時蒐集，此為被告己○○不爭，惟被告
      己○○雖有蒐集資料之客觀行為，但並無損害告訴人公司利益之不法意圖，蓋
      ：
      (1)蒐集自己經手資料及其周遭事物為被告己○○從小到大之習慣，其之所以有
        完整告訴人公司敦北店相當多資料，純粹係因被告己○○一到告訴人公司即
        待在敦北店之故。且由被告己○○所蒐集之數量亦可知並非幾天或幾個月可
        完成，必須是長期蒐集始有如此數量。
      (2)被告己○○之業績在告訴人公司係數一數二，以八十六年為例，更是為告訴
        人公司創造出高達一千四百零六萬業績，為告訴人公司所有經紀人全年度第
        一名（參見被證六），以被告己○○領取微薄年薪一百六十三萬元卻願為告
        訴人公司創造將近十倍利潤之精神，豈有損害告訴人公司之意圖？如其要損
        害告訴人公司並落到今日可能身繫囹圄之境界，其大可從一開始就如同告訴
        人公司其他經紀人一般，每日狀似忙碌，實際並無法為告訴人公司創造利潤
        ，但仍能領取薪水即可。
      (3)被告於八十七年二月升任告訴人公司敦北店店長，依照告訴人公司奇特之計
        算業績方法，被告於二月所作業績須掛在前任敦北店店長名下；再者，於擔
        任店長後，雖係屬被告己○○所創造之業績，卻必須掛在其他經紀人名下，
        店長只能領取固定薪資（比一般經紀人之底薪為高）及獎金。所以在經由被
        告己○○帶領之下，敦北店於八十七年五月因業績良好而獲告訴人公司頒發
        獎金（此亦可證明同案共同被告丙○○稱於八十七年五月間即曾與被告等人
        共謀完全與事實不符），再再均可以證明被告一直到離職均戰戰競競地為告
        訴人公司創造績效。
      (4)再退步言之，即以告訴人所提出之用以證明被告己○○因預謀離職故績效下
        降之告證十五以觀，除八十七年二月份因被告剛升任店長，無法看出其業績
        外，三月份是告訴人公司全部店頭之第十名，四月份雖有下降，惟於五月馬
        上又衝上全公司第七名（所以獲頒獎金），六月份則因於六月二十一日離職
        ，故業績當然無從計算。故以告訴人所提出之資料以觀，亦足證被告己○○
        並無預先即具損害告訴人公司之不法意圖，依全卷卷證資料，自應為被告己○○無罪之判決。
  (二)被告等影印前開資之行為，並非違背其任務之行為，蓋以上開資料本是可流通之
    文件，且係被告等處理事務所應知悉之資訊，為從事房屋仲介業所必須，並無違
    背任務可言，被告等將前述資料至友信公司之行為，亦非違背其任務之行為，
    因除部分屬於自己本身製作之原件，其餘是與其他同仁相互交換所得之資料，離
    職時，永慶房屋並未將上述文件列入移交範圍，是被告等主觀認為可以自由處分
    ，故被告等將之帶至新成立之公司，主觀上無不法犯意，況永慶房屋並未因被告
    等之前述行為，而受有損害，依刑法背信罪之立法精神及學者論述，亦不負背信
    罪責。
  (三)本件扣案之資料，係由永慶房屋之公司員工指揮執行，並於搜索後將扣押之物品
    帶回自行保管，其搜索程序有重大瑕疵，而無證據能力云云。
二、經查本件扣案資料，係由台北市警察局大安分局小隊長江祥瑞率隊依公訴人之搜
    索票在友信房屋進行搜索程序，有搜索票影本及搜索扣押證明筆錄（收據）附於
    偵查卷內可稽，其搜索程序無瑕疵，先予明。
三、再查本件犯罪事實除據告訴人指訴不移，被告丙○○並自白犯行，經核相符，並
    有扣案之前揭資料二十八箱可證，且被告等於受僱永慶房屋工作時，均與永慶房
    屋簽立勞動契約書、工作職務遵守條款、保密切結書等，為被告等所是認，並有
    上開「勞動契約書」、「工作職務遵守條款」、「保密切結書」等影本附卷可證
    ，依約所謂營業秘密係指被告等於受僱期間所知悉創作、開發、收集、取得、知
    悉或經公司標示「機密」、「限閱」或其他同類之一切商業上、技術上之秘密，
    此秘密包括經營策略、營業技巧、公司制度規章、物件資料、定價政策、估價程
    序、顧客資料等及其他與公司營業活動方式有關之資料均包含之。上開秘密被告
    等同意採必要措施維護受僱期間所知悉或持有之營業秘密，以保持其機密性，除
    非職務之正常使用外，非經永慶房屋事前書面同意，不得洩漏、告知、交付或交
    予第三人，或為自己或第三人使用、利用該營業秘密。所有記載或含有營業秘密
    之文件、資料、圖表或其他媒體之所有權，皆歸永慶房屋所有，乙方於離職時或
    永慶房屋請求時，應立即交予永慶房屋或其指定之人並辦妥相關手續，被告等於
    受僱期間所產生或創作之智慧財產權，皆歸永慶房屋自始擁有（以上見勞動契約
    書第十、十一、十二條、工作職務遵守條款第一、二、三、六條），此均為被告
    等受僱於永慶房屋時所明知之事實，經核本件扣案資料均屬永慶房屋與被告等所
    約定之「營業秘密」。
四、再查依卷附前揭搜索扣押證明筆錄（收據）所載，上開扣案資料分為被告等人所
    有，並經在場人即被告甲○○、辛○○認簽於該筆錄上，足堪信為真實，顯係被
    告等至友信房屋，供友信房屋使用。而上開資料數量極為龐大，顯係被告等於
    永慶房屋任職期間，特意收集始能致之，亦可見被告等於離職前，在為永慶房屋
    處理房屋仲介事務時，即有意將其依其職務所取得之永慶房屋視為營業秘密之各
    項資料，交付友信房屋，以利被告等日後到友信房屋任職，增進永慶房屋之競爭
    同業友信房屋之實力，而不利永慶房屋，又上開扣案之資料，其所有權既均屬永
    慶房屋所有（見勞動契約第十一條），業如前述，則被告等離職時，上開扣案之
    資料，縱非離職時移交清冊所列應繳回之資料，亦應留在永慶房屋供永慶房屋其
    餘職員利用，被告等將之帶走，永慶房屋新進人員如欲參考上開資料，勢必再影
    印，多耗永慶房屋之紙張及耗材，必造成永慶房屋財產上之損害，此均顯為被告
    等所明知，被告等有損害永慶房屋利益之意圖，而其等之行為，已造成永慶房屋
    財產上之損害均甚明，被告等所辯伊等無不法意圖，未造成永慶房屋損害云云，
    無非卸責之詞，不足採信。至被告等帶走上開資料，因上開資料，於被告等在職
    時本於職務而取得時，已為被告等合法占有中，應非竊盜行為；又上開資料，依
    約雖為永慶房屋所有，惟被告等均辦理離職手續離開永慶房屋，被告等帶走上開
    資料，永慶房屋並未要求要將一切營業秘密之資料留下，故被告等誤認為永慶房
    屋已無意所有，只要繳回辦離職手續所繳回之資料即可，又無事證足以明確證明
    被告等係以侵占之犯意取走系爭資料，本院亦不認其有侵占犯行，惟縱被告等誤
    認永慶房屋無意收回上開資料，被告等將之帶走，亦應以廢紙處理，不應交與永
    慶房屋之競爭同業，而為背信之行為。至被告辛○○、庚○○縱於離開永慶房屋
    後，未立即至友信房屋任職，惟不影響其等將永慶房屋之營業秘密之資料交與友
    信房屋之背信犯行之成立，從而被告等之犯行，事證均甚明確，堪以認定。
五、核被告等所為，均係犯刑法第三百四十二條第一項之背信罪，被告等均有犯意之
    聯絡及行為之分擔，均為共同正犯。爰審酌被告甲○○為友信房屋之實際經營者
    ，為本件犯罪之主謀，其犯罪情節較重，其餘被告為受僱友信房屋之業務員，係
    受甲○○之影響而交付相關資料給友信房屋，犯罪情節較輕，尤以被告丙○○於
    犯罪後知所悔悟而自白犯行，犯罪後態度較佳，應予從寬量刑等情，並參酌被告
    等其餘犯罪之動機、目的、手段、品行、智識程度、所生危害及犯罪後之態度等
    一切情狀，分別量處如主文所示之刑，並均諭知易科罰金之折算標準。又除被告
    甲○○所犯情節較重，衡情不宜予緩刑之宣告外，其餘被告均未曾受有期徒刑以
    上刑之宣告，其等係受被告甲○○所惑，一時短於思慮而觸犯刑章，受此罪刑宣
    告之教訓後，已足促其警惕，應無再犯之虞，本院認其等宣告之刑，以暫不執行
    為當，爰均併宣告緩刑三年，以勵自新。
據上論斷，應依刑事訴訟法第二百九十九條第一項前段，刑法第二十八條、第三百四
十二條、第四十一條第一項前段，罰金罰鍰提高標準條例第一條前段、第二條前段判
決如主文。
本案經檢察官張安箴到庭執行職務。
中      華      民      國       九十       年     六     月    十一    日
                                  臺灣臺北地方法院刑事第五庭
                                        法    官  劉  亭  柏
右正本證明與原本無異。
如不服本判決，應於判決送達後十日內，向本院提出上訴狀。
                                        書 記 官  羅  欣  宜
中      華      民      國       九十       年     六     月    十八    日
附錄本案論罪科刑所依據之法條全文：
刑法第三百四十二條
為他人處理事務，意圖為自己或第三人不法之利益，或損害本人之利益，而為違背其
任務之行為，致生損害於本人之財產或其他利益者，處五年以下有期徒刑、拘役或科
或併科一千元以下罰金。
前項之未遂犯，罰之。


司法院資訊處製作；財團法人民間司法改革基金會備份。
